【裁判字號】    98,上訴,3772
【裁判日期】    981210
【裁判案由】    殺人
【裁判全文】
臺灣高等法院刑事判決                98年度上訴字第3772號
上  訴  人  臺灣新竹地方法院檢察署檢察官
上  訴  人
即  被  告  甲○○
                    （
指定辯護人  吳鴻奎律師
上列上訴人因被告殺人案件，不服臺灣新竹地方法院98年度重訴
字第6號，中華民國98年8月20日第一審判決（起訴案號：臺灣新
竹地方法院檢察署98年度偵字第1834號），提起上訴，本院判決
如下：
    主  文
上訴駁回。
    事  實
一、甲○○曾因誣告案件，經本院於民國93年3月25日以92年度
    上更一字第733號判決判處有期徒刑3月確定，並於94年5月1
    6日縮刑期滿執行完畢（於本件構成累犯）。緣甲○○與游
    文雄係買賣古董、字畫而認識之朋友，游文雄前曾多次交付
    古董、字畫委託甲○○轉售，2人間偶有出售畫款之積欠、
    催索情事而生嫌隙。游文雄於98年2月初某日，再度交付字
    畫予甲○○出售，嗣於98年2月22日晚間8時30分許，前往甲
    ○○位於新竹市○○路○段160巷3號1樓命理館客廳，向甲○
    ○催索託售字畫之價款，然甲○○因將字畫轉交他人出售無
    法即時給付價款而要求延期，游文雄不願應允，雙方遂發生
    口角衝突，游文雄隨手拾起甲○○所有、放置於客廳電視機
    前茶几上之鐵鎚1把，作勢攻擊甲○○，甲○○出手阻擋、
    閃避，並奪下游文雄所持之鐵鎚，雙方發生拉扯，游文雄復
    拿起地上竹編煙灰缸擲向甲○○，甲○○閃躲後，見游文雄
    仍一直指責，而怒火中燒，明知頭部為人體生命中樞，構造
    甚為脆弱、不堪外力之重擊，竟基於殺人之犯意，手持前揭
    鐵鎚，朝游文雄頭部猛力敲擊10餘下，致游文雄不支倒地，
    甲○○繼而將其放置客廳茶几之抹布塞入游文雄咽喉深處之
    氣管處，再以茶几上之免洗筷堵實以阻絕空氣，游文雄因而
    受有前腦窩、左中腦窩顱骨骨折、顱內出血（蜘蛛網膜下腔
    、硬腦膜下腔及腦實質出血）等傷害，致中樞神經休克而當
    場死亡。甲○○見狀先以毛巾擦拭現場血跡，另以大型黑色
    塑膠袋包裹、紅色塑膠繩綑綁游文雄屍體，其自知難逃法網
    ，遂於同日即98年2月22日晚上11時30分許，前往不知情之
    友人徐鉦廣住處告知上情，並委請徐鉦廣代其向警方自首案
    情，隨即返回上開住處等候員警到來。而徐鉦廣在具有偵查
    犯罪職權之員警發覺甲○○犯罪前，即於翌日即98年2月23
    日凌晨1時30分許，代甲○○向新竹市警察局第三分局香山
    派出所員警表明甲○○所涉上開殺人犯行，經警據徐鉦廣所
    陳，至案發現場即上址後，由甲○○向承辦警員自首殺人經
    過，並接受裁判。警方當場扣得甲○○所有、殺害游文雄所
    用之鐵鎚1把，甲○○所穿著之沾有血跡之上衣1件、褲子1
    件、鞋子1雙，及甲○○用以擦拭現場血跡之毛巾1條。
二、案經新竹市警察局第三分局報請臺灣新竹地方法院檢察署檢
    察官偵查起訴。
    理  由
壹、證據能力部分：
一、被告以外之人於審判外之言詞或書面陳述，除法律有規定者
    外，不得作為證據，刑事訴訟法第159條第1項定有明文。又
    按鑑定之經過及其結果，應命鑑定人以言詞或書面報告；法
    院或檢察官得囑託醫院、學校或其他相當之機關、團體為鑑
    定，或審查他人之鑑定，準用前開規定；刑事訴訟法第206
    條第1項、第208條第1項前段定有明文。經查，本判決所引
    用之法務部法醫研究所98年4月10日法醫理字第0980001175
    號函所附之（98）醫鑑字第0981100684號鑑定報告書及（98
    ）醫鑑字第0981100538號解剖報告書、內政部警政署刑事警
    察局98年3月3日刑紋字第0980027026號鑑驗書、內政部警政
    署刑事警察局98年4月14日刑醫字第09802250060號鑑驗書，
    均係屬檢察官囑託之鑑定機關，並為該機關執行鑑定公務所
    出具之書面鑑定報告，依刑事訴訟法第159條之立法理由及
    同法第206條規定，自得為證據。
二、被告以外之人於審判外之陳述，雖不符合刑事訴訟法第159
    條之1至第159條之4之規定，但經當事人於審判程序同意作
    為證據，法院審酌該言詞陳述或書面陳述作成時之情況，認
    為適當者，亦得為證據；當事人、代理人或辯護人於法院調
    查證據時，知有第159條第1項不得為證據之情形，而未於言
    詞辯論終結前聲明異議者，視為有前項之同意；刑事訴訟法
    第159條之5第1項、第2項分別定有明文。檢察官、上訴人即
    被告甲○○及辯護人對於本判決下列所引用被告以外之人於
    審判外之陳述（包含書面陳述），於本院準備程序及審理時
    ，均表示無意見而不予爭執（見本院卷第45頁、第77頁），
    且迄至言詞辯論終結前亦未再聲明異議，本院審酌上開證據
    資料製作時之情況，尚無違法不當及證明力明顯過低之瑕疵
    之情形，依同法第159條之5規定，認例外均具有證據能力，
    且經本院於審判期日依法進行證據之調查、辯論，當事人於
    訴訟上程序權利，已受保障，先予敘明。
貳、認定被告犯罪事實所憑證據及理由：
一、訊據被告坦承於上開時地，以鐵鎚敲擊被害人游文雄頭部，
    並將抹布塞入被害人咽喉深處之氣管處，再以免洗筷堵實以
    殺死被害人等情，惟辯稱：那天被害人先動手，被告不是刻
    意要殺人，是在扭打中殺死被害人，被告長期受被害人欺凌
    ，積怨已久，案發當時因被害人不義舉動致被告甚怒無法控
    制情緒始造成悲劇，應符合義憤殺人之要件云云。
二、經查：
  (一)被告於前揭時地，手持鐵鎚，朝被害人頭部猛力敲擊10餘下
    ，致其不支倒地，又將抹布塞入被害人咽喉深處之氣管處，
    再以免洗筷堵實以阻絕空氣，被害人因而受有前腦窩、左中
    腦窩顱骨骨折、顱內出血（蜘蛛網膜下腔、硬腦膜下腔及腦
    實質出血）等傷害，致中樞神經休克而當場死亡。被告再以
    毛巾擦拭現場血跡，另以大型黑色塑膠袋包裹、紅色塑膠繩
    綑綁被害人屍體等事實，業據被告於警詢、偵查、原審及本
    院均供承明確（見偵查卷第10頁至第12頁、第25頁至第26頁
    ，原審聲羈卷第4頁至第5頁，原審卷第10頁至第14頁、第61
    頁，本院卷第45頁），復有新竹地方法院檢察署檢察官勘驗
    筆錄、臺灣新竹地方法院檢察署法醫檢驗報告書、現場照片
    、被害人照片（見相驗卷第28頁、第31頁、第44頁至第51頁
    、第7頁至第27頁）、新竹市警察局第三分局刑案現場勘查
    報告（見原審卷第76頁至第121頁）附卷可稽，及前揭被告
    所有、持以砍殺被害人所用之鐵鎚1把，暨被告所穿著之沾
    有血跡之上衣1件、褲子1件、鞋子1雙、被告用以擦拭現場
    血跡之毛巾1條等物扣案可資佐證。
  (二)被害人之死亡原因，業經臺灣新竹地方法院檢察署檢察官委
    請法務部法醫研究所法醫師解剖鑑定，被害人頭部有至少14
    道鈍挫傷，其中1道（即傷口3）位於右眉孔上方約2公分區
    ，有「L」型，5乘1公分挫裂傷，並造成皮下有帽狀腱膜、
    顳肌出血及顳骨骨折，為致命傷，另1道（即傷口11）位於
    左眉孔外側0.5至1公分處，有3乘0.2公分挫裂傷，皮下15乘
    10公分皮下出血顳骨骨折，為致命傷，並造成前腦窩及左中
    腦窩顱骨骨折、顱內出血（蜘蛛網膜下腔、硬腦膜下腔及腦
    實質出血），最後因中樞神經休克死亡等情屬實，有法務部
    法醫研究所98年4月10日法醫理字第0980001175號函及所附
    （98）醫鑑字第0981100684號鑑定報告書、（98）醫鑑字第
    0981100538號解剖報告書（見相驗卷第55頁至第63頁）及新
    竹地方法院檢察署相驗屍體證明書1份（見相驗卷第67頁）
    在卷可考，足見被告持鐵鎚猛力敲擊被害人頭部10餘下，敲
    擊部位均集中在人體生命中樞之頭部，而致被害人死亡至明
    。從而，被告所為上開犯行與被害人死亡間，確實具有相當
    因果關係，足堪認定。
  (三)經警在案發現場之裝被害人屍體黑色塑膠袋上採集指紋鑑驗
    結果，核與被告指紋卡之右環指指紋相符乙節，有新竹市警
    察局第三分局98年3月16日竹市警三分偵字第0980005699號
    函及所附之內政部警政署刑事警察局98年3月3日刑紋字第09
    80027026號鑑驗書、刑事案件證物採驗紀錄表等在卷足憑（
    見偵查卷第61頁至第64頁）。且警方採集扣案鐵鎚上血跡、
    案發現場1樓浴室地板血跡、櫥櫃噴濺血跡鑑驗結果，均核
    與被害人之DNA-STR型別相符；被告之毛衣左袖口上血跡，
    經研判混有被害人、被告之DNA等情，亦有內政部警政署刑
    事警察局98年4月14日刑醫字第09802250060號鑑驗書附卷可
    佐（見原審卷第46頁至第48頁）。
  (四)被告於原審雖辯稱：本件係正當防衛、防衛過當云云。惟按
    對於現在不法之侵害，而出於防衛自己或他人權利之行為，
    不罰；但防衛行為過當者，得減輕或免除其刑；刑法第23條
    定有明文。是所謂過當防衛，必已符合正當防衛之要件，僅
    因防衛過當，始得減輕或免除其刑。又按正當防衛必須對於
    現在不法之侵害，始足當之，侵害業已過去，或無從分別何
    方為不法侵害之互毆行為，均不得主張防衛權，而互毆係屬
    多數動作構成單純一罪，而互為攻擊之傷害行為，縱令一方
    先行出手，還擊之一方，在客觀上苟非單純對於現在不法之
    侵害為必要排除之反擊行為，因其本即有傷害之犯意存在，
    自無主張防衛權之餘地（最高法院30年度上字第1040號判例
    參照）。經查：
  1.被告於案發翌日即98年2月23日上午警詢時供稱：被害人拿
    起鐵鎚要打我，結果被我反搶過來，我一時氣憤就以該鐵槌
    向他頭打下去，我一直打，打到他倒下去為止，我發覺他還
    有氣息，當時心理只想要給他死，所以我就再拿抹布把他嘴
    巴塞住等語（見偵查卷第11頁至第12頁）；其後即當日下午
    經警隨案移送地檢署於檢察官偵查中供稱：被害人拿起鐵鎚
    要敲我頭，我一緊張用兩隻手將鐵槌搶過來，我當時很生氣
    ，就說「你這個人這麼難相處，為何這樣對我，你對我不仁
    ，不要怪我對你不義」，就持鐵鎚打被害人頭部，我當時失
    去理智，一定要他死，我沒有受傷，被害人沒有打到我，我
    反應較快，將鐵槌搶走，就立刻往他頭上打去等語（見偵查
    卷第25頁至第26頁）；當日晚上於原審聲押庭時亦供稱：被
    害人拿起鐵鎚要搥我頭，我用雙手搶下來，我就失去理智，
    拿鐵鎚打被害人頭部，不知打幾次，一定打到他倒下去，被
    害人還未斷氣，我就拿抹布塞入他嘴巴，直到被害人斷氣；
    我與被害人發生拉扯時，我並無受傷等語（見原審聲羈卷第
    4頁、第6頁）；於原審時則供稱：「被害人看到鐵鎚就拿起
    揮過來，我將鐵槌搶下來，那時我很生氣，並跟他說『你怎
    麼那麼難商量』，鐵鎚搶過來後，就失去理智，一直打他，
    不知打幾下，應有幾10下；我那時很生氣，一心要讓被害人
    死；那時想法就是要致他於死地；我搶他鐵槌時，兩人還是
    每人各1隻手持著鐵鎚，我打被害人第1下時，是用兩手壓制
    他1手的力氣才敲過去，他繼續罵我，就拿煙灰缸要打我，
    我有閃開」、「被害人拿起煙灰缸舉起來要丟過來時，我持
    鐵鎚敲擊他第1下，後來就發生扭扯，才起殺意」、「被害
    人拿鐵鎚要敲我，沒有敲中，我搶下鐵槌後，被害人拿煙灰
    缸要砸我，我躲掉後開始拉扯，我就拿鐵鎚敲下去；因為他
    一直罵，兩人拉扯時，他一邊唸、一邊罵，他又拿煙灰缸要
    殺我，我才生氣，才想要殺他」等語（見原審卷第10頁、第
    11頁至第13頁、第64頁、第149頁）。
  2.細繹前揭被告歷次供述之內容，雖被告對於其搶下被害人手
    中鐵鎚後，被害人是否有持煙灰缸丟擲被告，及兩人是否有
    相互拉扯，兩人發生拉扯之時點究係在被告搶下鐵槌後、抑
    是被害人持煙灰缸欲擲被告時等情節，前後供述均不甚一致
    ，然被告既係於盛怒之下而犯本件殺人重罪，其於案發翌日
    接受偵訊時，心情可能因尚未平復，致其於敘述案發過程時
    未能為完全之陳述，衡情自以被告於原審時所述，較堪採信
    。是參酌被告於原審時供稱其係於兩人發生拉扯時，萌生殺
    意，而持鐵鎚敲擊被害人頭部多下等情以觀，被告行兇之際
    ，被害人手中已無持有任何物品，被告仍基於殺人犯意，手
    持鐵鎚朝被害人頭部猛砍10餘下，客觀上自非單純對於現在
    不法之侵害為必要排除之反擊行為，揆諸前揭判例意旨，被
    告所為自與正當防衛之要件不符，遑論有防衛過當之情。
  (五)另被告辯稱：被告所為應該當義憤殺人罪云云。惟刑法第27
    3條所謂當場激於義憤而殺人，係指他人所實施之不義行為
    ，在客觀上足以引起公憤，猝然遇合，憤激難忍，因而將其
    殺害者而言；所謂義憤，係基於道義之理由而生憤慨，必先
    有被害人之不義行為，且在客觀上足以引起公憤，依一般之
    通念，確無可容忍者，始可謂係義憤；亦有最高法院31年上
    字第1156號判例、92年臺上字第7000號判決可資參照。本件
    被告與被害人發生衝突之起因，係被害人向被告催討託售字
    畫之價款未果乙節，業經被告供承在卷，復有被害人兒子乙
    ○○提出之被告書立之本票、借條、證據等附卷可參（見相
    驗卷第36頁至第42頁）。是被告既受被害人委託出售字畫，
    並簽發本票交付被害人為憑，則被害人身為委託人及債權人
    向受託之被告即債務人詢問託售事宜及催討價款，本係依據
    雙方間之債權債務關係，行使合法正當之權利，縱因被告尚
    未取得價款、債務尚未屆期，被害人卻對被告為口出惡言或
    欲持鐵鎚敲擊被告之行為，此舉雖可能觸怒被告，然在客觀
    上尚不足以引起公憤，且依一般之通念，亦難認已達無可容
    忍之程度，自與當場激於義憤而殺人罪之構成要件未合。被
    告前揭所辯，尚屬無據。
三、綜上所述，本件事證已臻明確，被告殺人犯行，堪予認定，
    應依法論科。
參、論罪科刑部分：
一、核被告所為，係犯刑法第271條第1項之殺人罪。
二、被告為殺人犯行後，於犯罪未被發覺前，委請友人徐鉦廣代
    其前往新竹市警察局第三分局香山派出所，向具有偵查犯罪
    職權之員警坦認犯行，並在案發地點等候員警到來，向承辦
    警員陳述殺人經過，並接受裁判等情，業據證人徐鉦廣於警
    詢時證述明確（見偵查卷第15頁），並經記明於被告之警詢
    筆錄可查（見偵查卷第10頁至第11頁），符合自首之要件，
    爰依刑法第62條前段規定減輕其刑。
三、被告有如事實欄所載之論罪科刑之前案紀錄，並於94年5月1
    6日執行完畢等情，有本院被告前案紀錄表附卷可佐，其於5
    年以內故意再犯本件有期徒刑以上之罪，為累犯，除死刑、
    無期徒刑依刑法第64條第1項、第65條第1項規定不得加重外
    ，應依刑法第47條第1項規定，加重其刑，並依法先加後減
    之。
四、原審認被告罪證明確，審酌被告與被害人本屬舊識朋友關係
    ，彼此間因託售字畫之價款而起爭執，被告竟持鐵鎚猛力敲
    擊被害人，且攻擊部位均集中在生命中樞之頭部，造成被害
    人死亡之損害甚大，惟念及被告犯罪後，良心未泯，尚且委
    請友人報警自首，並審及被告於本院審理時已與被害人家屬
    達成和解，有本院和解筆錄可稽，暨被告犯後態度等一切情
    狀，認檢察官求處有期徒刑15年尚屬過重，因而適用刑事訴
    訟法第299條第1項前段，刑法第271條第1項、第47條第1項
    、第62條前段，判處有期徒刑12年；併以扣案鐵鎚1把，為
    被告所有、殺害被害人所用之物，依刑法第38條第1項第2款
    規定宣告沒收；另扣案之上衣1件、褲子1件、鞋子1雙及毛
    巾1條，雖屬被告所有，或係被告之穿著、或係擦拭現場血
    跡所用之物，均非屬供犯罪所用之物或犯罪所得之物，亦非
    違禁物，而不併予宣告沒收，經核並無不合。檢察官上訴意
    旨認被告手段兇殘，又係累犯，指摘原審量刑過輕，被告上
    訴以原審量刑太重，而執前詞指摘原判決不當，均為無理由
    ，應予駁回。
據上論斷，應依刑事訴訟法第368條，判決如主文。
本案經檢察官楊秀琴到庭執行職務。
中    華    民    國    98    年    12    月    10    日
            刑事第十三庭  審判長法  官    曾德水
                                法  官    陳恆寬
                                法  官    崔玲琦
以上正本證明與原本無異。
如不服本判決，應於收受送達後10日內向本院提出上訴書狀，其
未敘述上訴之理由者並得於提起上訴後10日內向本院補提理由書
（均須按他造當事人之人數附繕本）「切勿逕送上級法院」。
                                書記官    馬佳瑩
中    華    民    國    98    年    12    月    11    日
附錄：本案論罪科刑法條全文
刑法第271條第1項：
殺人者，處死刑、無期徒刑或10年以上有期徒刑。


司法院資訊處製作；財團法人民間司法改革基金會備份。
